【裁判字號】    95,易,815
【裁判日期】    950718
【裁判案由】    侵占
【裁判全文】
臺灣臺中地方法院刑事判決               95年度易字第815號
公  訴  人  臺灣臺中地方法院檢察署檢察官
被      告  甲○○
選任辯護人  許曉怡律師
上列被告因侵占案件，經檢察官提起公訴（95年度偵字第214號
），本院判決如下：
    主    文
甲○○無罪。
    理    由
一、公訴意旨略以：被告甲○○係告訴人勝霖藥品股份有限公司
    （下稱勝霖公司）所經營「佑全藥粧店」之新竹光復店門市
    （位在新竹市○○路○段三五三號，下稱新竹光復店門市）
    店長，負責主持該門市，並有將營業收入匯給勝霖公司之責
    。竟基於意圖為自己不法所有之概括犯意，連續於九十四年
    三月間，將該門市九十四年三月十一日之營業收入新臺幣（
    下同）六萬七千一百三十二元（下稱款項一）、九十四年三
    月二十六日之營業收入六萬餘元（下稱款項二）侵占入己。
    嗣被告因心虛，於九十四年三月二十九日上午八時許，將款
    項二置回保管箱時，為監視錄影機攝得，告訴人始知上情。
    因認被告涉犯刑法第三百三十六條第二項之業務侵占罪嫌。
二、按犯罪事實應依證據認定之，無證據不得認定犯罪事實；不
    能證明被告犯罪者，應諭知無罪之判決，刑事訴訟法第一百
    五十四條第二項、第三百零一條第一項分別定有明文。又認
    定不利於被告之事實，須依積極證據，苟積極證據不足為不
    利於被告事實之認定時，即應為有利於被告之認定，更不必
    有何有利之證據；認定犯罪事實所憑之證據，雖不以直接證
    據為限，間接證據亦包括在內，然而無論直接或間接證據，
    其為訴訟上之證明，須於通常一般之人均不致有所懷疑，而
    得確信為真實之程度者，始得據為有罪之認定，若其關於被
    告是否犯罪之證明未能達此程度，而有合理性懷疑之存在，
    致使無從形成有罪之確信，根據「罪證有疑，利於被告」之
    證據法則，即不得遽為不利於被告之認定。再事實之認定，
    應憑證據，如未能發現相當證據，或證據不足以證明，自不
    能以推測或擬制之方法，以為裁判之基礎，最高法院分別著
    有三十年上字第八一六號、七十六年台上字第四九八六號、
    四十年台上字第八六號可資參照。
三、公訴人認被告涉犯上開業務侵占犯行，係以(一)被告就款項二
    部分之辯解，與事理有違，難以採信，且有監視錄影光碟一
    片可證，而證人游淑媚在發現款項二不在保管箱內時，即告
    知證人沈慧雅及被告，被告雖表示要告知區經理陳啟民，但
    迄至九十四年三月三十日區經理陳啟民到店調查時，被告仍
    未往上呈報，倘若被告毫無侵占之意，何不正大光明將事實
    公諸於員工及公司，反而一方面向員工謊稱已報告公司，另
    方面又趁機於同年月二十九日將款項二放回保管箱，以隱匿
    其侵占犯行。(二)款項一部分，則有證人沈慧雅、游淑媚於偵
    查中均證述款項一不見時，有向被告反映，被告允諾向告訴
    人報告，惟迄告訴人於九十四年三月二十五日派員至該門市
    時查核帳目時，被告仍未向告訴人報告，核與告訴人指訴之
    情節相符，而該門市存放營業收入之保管箱密碼又僅有被告
    、證人沈慧雅、游淑媚知悉，款項一為人取走之情形又與款
    項二相同，皆係利用假日無法匯款而必須於星期一同時將前
    週星期五、六、日共三日之營業收入匯款予告訴人之機會，
    僅取走其中一天之營業收入，若謂款項一非被告取走，孰人
    能信？加以九十四年三月十一日、二十六日均係被告值晚班
    ，證人沈慧雅、游淑媚都沒值晚班，而該門市之保管箱密碼
    又只有該三人知曉，則該二日之結帳款應由被告結算金額後
    裝成一包，放入保管箱，而從被告侵占款項二，及被告乃趁
    其為結帳人持有款項而加以侵占之手法，不難推知款項一亦
    係被告結帳後未依規定捆成一包放入保管箱，而以同一手法
    侵占之。(三)依告訴人提出之據點對帳報表，可知告訴人質疑
    該門市遭侵占之款項，包括九十三年十二月二十日、九十四
    年一月二十八日、九十四年二月十七日、九十四年三月十一
    日、九十四年三月二十六日，結帳人員均為被告，被告實為
    經手款項及最可能有機會侵占之人。又被告明知門市營業收
    入應於翌日，若遇週五，則可延至下週一連同週六、日之款
    項分次匯入公司，卻向員工表示隔二至三天匯款即可，違背
    公司規定，是否早已存有讓員工無法具體特定每日匯款幾包
    之數量，而得逞其侵占之行為？(四)告訴人之財務部門於九十
    四年三月二十五日發現款項一遭侵占後，已通知被告，被告
    亦表示會調查，則身為店長之被告應查出何人所為（例如私
    下加裝監視錄影機等），此與測試員工對錢的敏感度有何關
    係？所辯令人匪解。且證人游淑媚證稱：發現錢不見的那一
    天，就有請被告和資訊部門聯絡，但資訊部門回覆稱因系統
    關係無法錄影，伊就一直以為不能錄影等語，可知被告主觀
    上係誤以為錄影系統已故障，以為私下將款項二放回即可避
    免遭查獲等資為論據。訊據被告對於其為「佑全藥粧店」新
    竹光復店門市之代理店長，負責主持該門市，並有將營業收
    入匯給告訴人之責，其有於同年月二十七日將款項二自保管
    箱內取走，並於同年月二十九日上午八時許自行放回等事實
    ，固坦承不諱，但堅詞否認有何業務侵占犯行，辯稱：伊
    未拿取款項一，而店內每日營業收入均各別分為一袋，一目
    了然，但公司會計於九十四年三月底或四月初告知門市未匯
    回同年三月十一日之營業收入前，店內負責匯款事宜之證人
    游淑媚、沈慧雅均未曾向伊反應款項一有短少之事，渠等於
    偵查中亦均表示店內先前並無收入短少之情形，公司亦不曾
    於同年三月二十五日告知該門市收入未匯回公司之事；而店
    內係由證人游淑媚、沈慧雅負責匯款，店內員工為處理每日
    報帳回公司事宜，均可以伊帳號進入電腦作業，故電腦顯示
    之結帳人員並非即為實際結帳人員，且因伊帳號之權限可以
    看到較多結帳資料，故店內員工多以伊之代號結帳，不能單
    憑電腦紀錄即推定伊犯罪。又證人游淑媚、沈慧雅二人涉嫌
    侵占店內款項之嫌疑重大，與被告利害相反，所證實不足作
    為認定伊犯罪之證據。九十四年三月初，自公司網站上得
    知其他賣場有發生員工未將營業所得匯回公司之事，且伊之
    前待過的分店店長曾以試探方式測試店內資金處理情形，為
    測試自己店內員工是否照實將款項匯給公司，才取走款項二
    ，預計測試後再放回，但該筆款項仍置放在店內，亦未拆封
    供己花用，而測試結果，員工果然於同年三月二十八日即發
    現營業收入短少並告知伊，伊認已達測試效果，故於同年月
    二十九日上午八時許，即將該筆款項放回保管箱。又伊自新
    竹光復店門市成立之初，即派駐在該門市，對於店內何處裝
    設監視錄影機，知之甚明，伊若有意侵占款項二，則早將監
    視錄影機關掉即無證據，又何須讓監視錄影機拍攝到伊歸還
    之畫面？且伊若有侵占之意，又怎會只取走保管箱內三包營
    業收入之其中一包而已？可見伊並不介意被監視錄影機拍攝
    到，並無侵占之意。伊係因循之前在其他分店任職之店長
    管理方式，管理新竹光復店門市，且依公司帳戶存摺明細可
    知，其他分店亦有二、三日始匯款之情事。而伊每月薪資四
    萬多元，能力頗獲公司賞識，即將升為店長，前程似錦，不
    可能偷自己店內之款項，影響營業收入，另依檢察官查閱之
    資料，伊亦無經濟困窘之情形，伊舅舅即證人丙○○又係公
    司之總藥師，地位僅次於總經理，伊實無侵占款項二而自毀
    前程，並陷證人丙○○於不義之可能，實無犯罪之動機。而
    伊僅二十三歲，年紀輕而無經驗，與員工均感情融洽，彼此
    信任，故對於每日營收及是否如數匯回公司，均未每日查證
    ，每日報表也未詳予查看，只在封面簽名，對於門市之管理
    伊或有疏失及經驗不足之處，但並不能推定店內款項遺失即
    為伊所侵占等語。
四、經查：
（一）關於款項一部分：
  １、公訴人固舉證人沈慧雅、游淑媚於偵查中之證述為佐憑，
      但綜觀證人沈慧雅、游淑媚於偵查中所證，均僅陳稱：新
      竹光復店門市於九十四年三月十一日是何人結帳，已不記
      得，當日營業收入係排定由何人匯回公司，亦不清楚等語
      （參九十四年度交查字第二０三號偵查卷第二十七至二十
      九頁），並無隻字片語提及發現款項一不見時，有向被告
      反應，被告允諾要向告訴人報告，但迄至告訴人於九十四
      年三月二十五日派員至該門市查帳時，被告仍未呈報等情
      ，則公訴人認證人沈慧雅、游淑媚於偵查中之陳述，核與
      告訴人此部分之指訴相符，顯與卷證資料不符。
  ２、公訴人又謂：被告於九十四年三月十一日值晚班，證人沈
      慧雅、游淑媚都沒值晚班，而該門市之保管箱密碼只有該
      三人知曉；另依告訴人提出之據點對帳報表，可知告訴人
      質疑該門市遭侵占之款項，包括九十三年十二月二十日、
      九十四年一月二十八日、九十四年二月十七日、九十四年
      三月十一日、九十四年三月二十六日，結帳人員均為被告
      ，被告實為經手款項及最可能有機會侵占之人云云。但查
      ：
    (1)不論依告訴人或證人游淑媚提出之班表顯示，被告於九十
      四年三月十一日係值「兩頭班」，並非晚班，從而，公訴
      人認被告有經手款項一之推論前提，顯然有誤。
    (2)另就告訴人質疑該門市於九十三年十二月二十日、九十四
      年一月二十八日、九十四年二月十七日之營業收入亦遭侵
      占一事，固有告訴人提出之門市結算報表、據點對帳作業
      單、該門市匯款給告訴人之華南商業銀行全行通收存款憑
      條副根、公司帳戶存摺交易明細等件資為佐憑，但依此等
      文件，至多能證明新竹光復店門市確實未將前開各日之營
      業收入匯入告訴人之帳戶內，惟尚無法推認此三筆款項均
      由被告侵占之事實，公訴人更於起訴書證據及所犯法條欄
      第二條後半段載明告訴人此部分之指訴尚無何積極證據足
      認係被告所為，罪嫌尚有未足，爰不另為不起訴處分之旨
      ，自無從再以上開三筆款項之電腦紀錄，資為認定被告實
      為經手款項一及最可能有機會侵占之憑據。
    (3)況且，依告訴人及證人游淑媚提出之班表紀錄，可知被告
      於九十四年三月二十五日並未上班，但對照告訴人提出之
      據點對帳報表，卻可發現該門市於九十四年三月二十五日
      沖帳時之門市人員，仍登錄被告「甲○○」之名義，則被
      告辯稱：店內人員亦會使用其代號登入電腦系統等語，洵
      屬有據，堪予採信。是以，尚無從單憑告訴人之據點對帳
      報表係顯示「甲○○」，即遽認被告必有經手當日門市之
      營業收入。從而，公訴人以該門市於九十四年三月十一日
      之電腦紀錄結帳人員係「甲○○」，即認被告為經手款項
      一及最可能有機會侵占之人，自嫌速斷。
  ３、再者，告訴人固規定各門市應將每日營業收入於翌日匯回
      公司，若遇週五，則可延至下週一連同週六、日之款項分
      次匯入公司，但實際上，各門市之匯款程序並非均依此為
      之，時常有連續數日之營業收入，一起在數日後一起匯回
      公司之情形，有告訴人提出之公司帳戶存摺交易明細附卷
      可稽（參九十四年度他字第一七四六號偵查卷第六十八至
      八十一頁），足見告訴人亦容任各門市此種匯款之便宜處
      置。則被告縱有向店內員工即證人游淑媚、沈慧雅表示：
      隔二天或三天再匯款給公司等語，尚合於門市經營之一般
      常態；公訴人復未能提出任何證據證明被告在管理新竹光
      復店門市時，若隔數日才要匯款給公司，即有不將每日營
      業收入分別包裝成一袋之情事，應認負責匯款事宜之證人
      游淑媚、沈慧雅應仍能依照保管箱內置放之營業收入包數
      ，辨明是否有所短缺。是以，公訴人以被告告知店內員工
      隔二天或三天匯款給公司，而質疑被告是否早已存有讓員
      工無法具體特定每日匯款幾包之數量，而得逞其侵占之行
      為，尚乏依據，委不可採。
  ４、又新竹光復店門市於九十四年三月間之匯款業務，係由證
      人游淑媚及沈慧雅負責，且該門市每日之營業收入均會分
      別包成一袋，置放在保險箱內等情，為被告、證人游淑媚
      、沈慧雅供、證述明確，故於星期一應將上週五、六、日
      之營業收入匯回告訴人時，負責匯款之證人游淑媚或沈慧
      雅均知曉應有三包款項，如有短少，不可能沒發現。但查
      ，證人游淑媚、沈慧雅於偵查中均結證稱：於九十四年三
      月二十八日發現少了款項二之前，店內未曾發生掉錢或少
      一包錢的事等語（九十四年度他字第一七四六號偵查卷第
      一三三、一三四頁），則被告辯稱：直到九十四年三月三
      十日公司到店查帳，才知短少款項一之事等語，即非無據
      ，從而，被告是否確有侵占款項一之事實，顯屬有疑。
  ５、公訴人雖又謂該門市存放營業收入之保管箱密碼僅被告、
      證人沈慧雅、游淑媚知悉，款項一為人取走之情形又與款
      項二相同，皆係利用假日無法匯款而必須於星期一同時將
      前週星期五、六、日共三日之營業收入匯款予告訴人之機
      會，僅取走其中一天之營業收入，若謂款項一非被告取走
      ，孰人能信？且從被告侵占款項二，及被告乃趁其為結帳
      人持有款項而加以侵占之手法，不難推知款項一亦係被告
      結帳後未依規定捆成一包放入保管箱，而以同一手法侵占
      之云云。但依現有卷證，尚不足以證明被告侵占款項二（
      理由詳後述），而原應與款項一同時匯回給告訴人之九十
      四年三月十二日、十三日之營業收入，經比對該二筆款項
      之存款憑條副根字跡（本院卷第三十三、三十四頁）及被
      告、證人游淑媚、沈慧雅於偵查中當庭書寫之筆跡（九十
      四年度他字第一七四六號偵查卷第一三九至一四一頁），
      可知該二筆款項之存款憑條並非被告所書寫，則在別無其
      他積極證據可證被告有拿取款項一之情形下，自不能單以
      款項一與款項二均係該門市週五至週日共三日其中一天之
      營業收入及被告有拿取款項二之事實，遽予推認款項一亦
      係被告所侵占，公訴人此部分之指訴，純屬推測之詞，要
      無足取。
  ６、綜上所陳，公訴人所舉之證據尚不足以證明被告有侵占款
      項一之事實。
（二）關於款項二部分：
  １、在告訴人處擔任總藥師，並於九十四年三、四月間兼任總
      經理室顧問之證人丙○○到庭結證稱：「（問：告訴人公
      司其他門市之前有無發生營業收入沒有存入總公司的事情
      ？）九十四年一、二月中壢的賣場也有發生過。」、「當
      時門市人員有挪用公款。」、「（問：這件事情你如何知
      道？）總經理跟我討論這件事情如何處理後續問題。」、
      「（問：這件事情除了總經理跟你說，其他人員是否知道
      ？）各區經理透過營運會議時當區店長報告這件事情，報
      告後，這件事情，各區經理回到各區宣導並告知店長，並
      且在公司的電腦討論區有公告這件事情。」等語（本院卷
      第六十二頁），依此，被告辯稱：於九十四年三月初，自
      公司網站上得知其他賣場有發生員工未將營業所得匯回公
      司之事後，為測試自己店內員工是否照實將款項匯給公司
      ，才取走款項二等語，其所辯取走款項二之動機說明，即
      非無稽。公訴人雖以告訴人提出之九十四年三、四月間（
      門市）主管會議紀錄（九十四年度他字第一七六四號偵查
      卷第八十二至一０五頁），欲說明告訴人並無就門市現款
      遺失問題特別討論，但被告及證人丙○○均稱：公司係公
      告在網站上等語，故尚不能以卷附之會議紀錄並無其他賣
      場有發生員工挪用公款事，即認被告及證人丙○○此部分
      所言，必不可採。
  ２、又被告於取走款項二後，並未將該包款項拆封，且於九十
      四年三月二十九日已放回保管箱，復於同年月三十日由證
      人游淑媚或沈慧雅如數匯回給告訴人等情，有告訴人提出
      之該門市九十四年三月二十九日監視錄影光碟一片、「存
      款人」欄載明「00000000（按1509係新竹光復店代碼，03
      26係營收日期）」之華南商業銀行全行通收存款憑條副根
      （本院第三十八頁第二張副根）存卷可稽。則被告辯稱：
      取走款項二後，該筆款項仍置放在店內，亦未拆封供己花
      用等語，亦有所憑。衡情，被告若真有侵占款項二之計謀
      ，則於九十四年三月二十七日取得該筆款項後，豈有不加
      以拆封另行存放或花用之理？且告訴人係於九十四年三月
      三十日始派員至該門市查察其他筆帳務，經由證人游淑媚
      之告知，方得知款項二亦曾發生不見之事，但被告卻早於
      九十四年三月二十九日即將款項二放回保管箱，足見被告
      歸還之舉動，並非基於公司已派員查帳，為圖卸責心虛而
      為。再者，被告自新竹光復店門市成立之初，即派駐在該
      門市，對於店內何處裝設監視錄影機，知之甚明，此據被
      告供明在卷，復經證人沈慧雅於偵查中證稱：被告很了解
      店裏監視器的情形等語無訛（九十四年度他字第一七四六
      號偵查卷第一三五頁）。公訴人雖以證人沈慧雅於偵查中
      證稱：該門市之監視錄影器有故障等語，欲說明被告主觀
      上係誤以為錄影系統已故障，以為私下將款項二放回即可
      避免遭查獲，但證人沈慧雅於偵查中係結證稱：「在九十
      三年間曾經發生短少八千元的情事，那是我問甲○○，她
      就表示不需要跟總公司講．．．．發現錢不見的那一天我
      就有請她和資訊部門聯絡，資訊部門說因為系統的關係無
      法錄影，我就跟甲○○說這樣不可以讓其他人知道，否則
      以後還會再發生掉錢的事。之後我就一直以為不能錄影。
      」等語（九十四年度他字第一七四六號偵查卷第一三五頁
      ），可知證人沈慧雅提及監視錄影機故障一事，係指九十
      三年間之事，並非九十四年三月間之情形，且由告訴人提
      出之九十四年三月二十九日監視錄影光碟畫面可以清晰錄
      影，又可知在證人沈慧雅所稱九十三年間監視錄影器故障
      之後，被告應有委請資訊部門修繕，否則監視影機如何能
      夠再行正常運作，是故被告對於該門市之監視錄影機係經
      修復已能正常錄影一節，自有所悉。則依常情，被告若有
      意侵占款項二，自可先將監視錄影機關閉，以免留存證據
      ，又何須讓監視錄影機拍攝到其歸還款項二之畫面？從而
      ，被告辯稱：是為了測試店內員工才拿取款項二，事後因
      證人游淑媚已有反應短少款項二，顯已達到測試目的，伊
      於獲知反應之第二日即九十四年三月二十九日即予以放回
      等語，顯非全然不可採信。
  ３、公訴人雖又以告訴人質疑該門市遭侵占之款項，包括九十
      三年十二月二十日、九十四年一月二十八日、九十四年二
      月十七日、九十四年三月十一日、九十四年三月二十六日
      ，結帳人員均為被告，被告實為經手款項及最可能有機會
      侵占之人，但依前開說明（參理由四（一）２(2)(3)），公
      訴人此部分之推認，並不可採。
  ４、公訴人又謂告訴人之財務部門於九十四年三月二十五日發
      現款項一遭侵占後，已通知被告，被告亦表示會調查，則
      身為店長之被告應查出何人所為（例如私下加裝監視錄影
      機等），此與測試員工對錢的敏感度有何關係？所辯令人
      匪解云云。但就告訴人於九十四年三月二十五日派員至新
      竹光復店門市查帳一節，已為被告所否認，辯稱：當日並
      未到店上班，未獲告知款項一短少之事等語，且所辯經核
      與告訴人或證人游淑媚提出之該門市班表紀錄相符，顯有
      所據，告訴人或公訴人復未能提出任何證據以實其說，則
      公訴人以此即全盤否定被告欲達測試員工對錢之敏感度，
      始拿取款項二之辯解，又嫌速斷。
  ５、而經檢察官向金融單位查詢被告之帳戶開戶、使用情形及
      信用卡、現金卡、行動電話門號申辦、欠費紀錄，並查無
      任何異常之消費、欠費、償債等債信不良或資金流動之情
      形，有卷附之查詢資料在卷可憑（九十四年度他字第一七
      四六號偵查卷第五至五十五頁），且被告自九十一年六月
      起在告訴人各門市任職，於九十二年十一月即新竹光復店
      門市設立時起，則擔任新竹光復店門市之代理店長，每月
      薪資四萬餘元，亦據告訴人指訴明確（同偵查卷第五十六
      頁），並有被告開設在華南銀行豐原分行之帳戶交易明細
      表（同偵查卷第二二至二四頁）可資佐憑，則在被告深獲
      公司賞識，又無經濟困窘或負債還款壓力之情形下，其辯
      稱：實無侵占所營門市營收，影響該門市收入，且自毀前
      程，又令自己及舅舅丙○○均陷於難堪之必要或動機等語
      ，尚非不合情理。
  ６、再參以被告於九十四年三月間時，年僅二十三歲，年輕識
      淺，係第一次擔任代理店長之職務，與證人游淑媚、沈慧
      雅均係自新竹光復店門市成立之初，即一起在該門市工作
      ，彼此感情融洽，互相信任，此為被告、證人游淑媚、沈
      慧雅所是認，且在公司於九十四年三月三十日派員查帳前
      ，該門市之運作一切良好，並無異狀，則其辯稱：伊對每
      日營收及是否如數匯回公司，均未每日查證，每日報表也
      未詳予查看，只在封面簽名，對於門市之管理伊有疏失及
      經驗不足之處等語，亦非全不可採。
  ７、公訴人雖謂：被告若無侵占之意，於獲悉證人沈慧雅已查
      覺短少款項二後，何不正大光明將事實公諸於員工及公司
      ，反而一方面向員工謊稱已報告公司，另方面又趁機於同
      年月二十九日將款項二放回保管箱，以隱匿其侵占犯行云
      云。但依前述，被告辯稱：拿取款項二之目的係為測試員
      工對錢之敏感度等語，並非全無可能，其何以不將單純測
      試目的向員工及公司陳明，其原因非一，非僅有本身具有
      侵占意思一途，則公訴人徒以被告未向員工及公司言明測
      試之目的，即遽認被告主觀上有侵占之犯意，尚屬率斷。
  ８、依上所述，公訴人所舉之證據，尚不足以使本院形成被告
      拿取款項二，係基於侵占意思之明確心證。
五、綜上所陳，公訴人所舉之證據尚不足以證明被告犯罪，此外
    本院復查無其他證據證明被告確有公訴人所指之業務侵占犯
    行，揆諸首揭說明，既無積極證據足認被告有侵占款項一、
    款項二之事實，不能證明被告犯罪，依法應諭知無罪之判決
    。
據上論斷，應依刑事訴訟法第三百零一條第一項，判決如主文。
本案經檢察官乙○○到庭執行職務
中    華    民    國    95    年    7     月    18    日
                  刑事第十一庭  審判長法  官  林源森
                                      法  官  王世華
                                      法  官  莊嘉蕙
以上正本證明與原本無異。
如不服本判決，應於送達後十日內向本院提出上訴狀（須附繕本
），上訴於臺灣高等法院臺中分院。
                                書記官  魏愛玲
中    華    民    國    95    年    7     月    18    日


司法院資訊處製作；財團法人民間司法改革基金會備份。
